臺灣高等法院臺南分院民事裁定　100年度重抗更(一)字第1號
抗　告　人　興松有限公司
法定代理人　林 志 郎
上列抗告人因與相對人臺南市政府間就請求給付工程款事件，對
於中華民國99年09月10日臺灣臺南地方法院89年度訴字第2053號
裁定，提起抗告，裁定後，經最高法院就其中部分第一次發回更
審，本院裁定如下：
    主  文
原裁定關於駁回抗告人備位聲明中請求計算臺南市○○道六」海
安路拓寬及地下街、地下停車場新建工程之租金、使用費、工程
材料費用與抗告人交付之現場機具、材料數量等部分，暨命負擔
該部分訴訟費用均廢棄，應由臺灣臺南地方法院更為裁定。
    理  由
一、抗告人抗告意旨略以：
  (一)本件抗告人於原審起訴之先位聲明即請求確認仲裁法律關係
    存在之訴訟標的價額，依法屬無法核定事項，故應依民事訴
    訟法第七十七條之十二所稱不能核定之情形，而核定為新台
    幣（下同）一百六十五萬元，而抗告人就此部分裁判費一萬
    七千三百三十五元早已於民國（下同）八十九年繳納，原法
    院應依法為審判，卻逕予駁回，適用法規有所違誤。
  (二)原裁定違反民事訴訟法第二百四十四條第四項得為一部請求
    之規定，因抗告人就於原審起訴之備位聲明中一部，即請求
    給付工程款及請求覆工板、型鋼及鋼筋、模板等現場機具與
    材料損害賠償金額之訴訟標的（ 3,162,689元），已於九十
    年二月八日繳納該部分裁判費即三萬一千四百四十九元；是
    縱認抗告人於同年八月二十三日擴張之其餘請求，皆不屬附
    帶請求，非無須繳納裁判費，依法仍應就一部請求及已繳費
    部分而為審判，惟原法院竟逕予全部駁回，形同不准一部請
    求，其適用法規已有所違誤。
  (三)又本件備位聲明中有關擴張其餘附帶請求損害賠償部分，無
    須另繳裁判費，原法院將全部損害賠償請求數額作為本件訴
    訟標的價額予以核定，已違反民事訴訟法第七十七條之二第
    二項之規定，其適用法規顯有錯誤。
  (四)原法院未俟抗告結果而為准駁決定，逕以逾期未繳納裁判費
    為由裁定駁回抗告人所提起之民事訴訟請求，其有裁量濫用
    及侵害人民訴訟權之適用法規違誤。
  (五)另原法院未就已繳納裁判費部分為審判，卻逕將起訴請求全
    部予以駁回，亦有違訴訟法上誠信原則之違背法令情形。
  (六)依上，本件原裁定適用法規顯有錯誤，爰提起抗告，請求將
    原裁定予以廢棄等語。
二、按訴訟標的之價額，由法院核定。核定訴訟標的之價額以起
    訴時之交易價額為準；無交易價額者，以原告就訴訟標的所
    有之利益為準，民事訴訟法第七十七條之一第一項及第二項
    分別定有明文。次按以一訴主張數項標的者，其價額合併計
    算之。但所主張之數項標的互相競合或應為選擇者，其訴訟
    標的價額，應依其中價額最高者定之，同法第七十七條之二
    亦定明文規定。
三、經查：
  (一)本件抗告人於原法院起訴時所為之訴之聲明，係先位聲明請
    求確認其與相對人臺南市政府間就臺南市○○道六」海安路
    拓寬及地下街、地下停車場新建工程（下稱系爭工程）之給
    付爭議有仲裁約定之法律關係存在，另備位聲明請求計算租
    金、使用費、工程材料費用及抗告人交付之現場機具、材料
    數量，並請求給付十三億八千九百七十七萬四千三百二十七
    元及其利息；嗣經原法院以未於命補繳納期間內繳納裁判費
    為由而裁定駁回抗告人之訴及假執行之聲請後，因抗告人不
    服，而向本院提起抗告。茲抗告人就於原法院起訴時備位聲
    明中請求相對人給付十三億八千九百七十七萬四千三百二十
    七元部分所提起之抗告，已經本院前裁定（99年度重抗字第
    57號）予以駁回，抗告人提起再抗告後，仍經最高法院裁定
    駁回再抗告而確定在案；另本院前裁定亦就上揭追加先位聲
    明請求確認兩造間就系爭工程之給付爭議有仲裁約定之法律
    關係存在之訴部分，廢棄原法院駁回該部分之裁定，並發回
    原法院更為適當審理，而兩造就該部分均未提起抗告。是以
    ，該二者均非屬本院更審所應審理之範圍，合先敘明。
  (二)經本院核閱抗告人於原法院所提出之民事起訴狀所載，抗告
    人於八十九年八月十五日起訴時之訴之聲明，係請求相對人
    台南市政府與其就系爭工程計算工程款、租金、使用費、工
    程材料費用及抗告人交付之現場機具、材料數量等；嗣因於
    原法院言詞辯論期日（90年1月8日）時提出民事準備書狀，
    追加先位聲明即請求確認兩造間就系爭工程之給付爭議有仲
    裁約定之法律關係存在，並表示相對人應與抗告人就該系爭
    工程爭議訂定仲裁協議書面，始將上揭有關就系爭工程計算
    工程款、租金、使用費、工程材料費用及抗告人交付之現場
    機具、材料數量等部分列為備位聲明。另抗告人於九十年一
    月十九日提出民事準備書狀(五)，並再於原法院言詞辯論期日
    （90年2月5日）表明上揭備位聲明之最小利益金額為三百十
    六萬二千六百八十九元，有民事起訴狀、民事準備書狀及民
    事準備書狀(五)各一份在卷可憑（見原法院補字卷第2至3頁，
    原法院訴字卷(一)第18、22、46至48、78及88頁）；據上以觀
    ，本件抗告人於九十九年八月十七日民事補充理由狀所載備
    位聲明有關就系爭工程計算工程款、租金、使用費、工程材
    料費用及抗告人交付之現場機具、材料數量等請求，即其中
    最小利益金額三百十六萬二千六百八十九元部分，應為原訴
    ，而非訴之追加。而此項請求計算工程款等部分既非追加之
    新訴，而係原訴，原法院依民事訴訟法第七十七條之二第一
    項但書規定，就該部分連同先位聲明以訴訟標的價額為三百
    十六萬二千六百八十九元，徵收第一審裁判費三萬一千六百
    二十九元，並由抗告人補繳三萬一千四百四十九元（見原法
    院訴字卷(一)第03、78頁），則該請求計算工程款等部分，嗣
    後能否再以未繳納裁判費，謂為不合法，即非無疑。至上揭
    備位聲明中請求計算「工程款」部分，已經另案仲裁確定，
    惟僅就該部分生視為撤回起訴之效果（見原法院訴字卷(十三)第
    82 至83、86頁），仍不影響其餘請求計算部分之合法性。
  (三)抗告人於原審言詞辯論期日（99年08月17日）時雖又表明追
    加備位聲明，即：「(一)被告（即相對人）應與原告（即抗告
    人）就臺南市○○道六』海安路拓寬及地下街、地下停車場
    新建工程計算：1.租金、使用費、工程材料費用。2.原告交
    付之覆工板、型鋼及配件等現場械具及材料數量。(二)1.被告
    應給付原告三億六千六百三十七萬四千四百零八元及自八十
    九年三月二十八日起至清償日止按年息百分之五計算之利息
    。2.被告應自八十七年三月二十八日起至清償日止按月給付
    原告如附表1─2所示之金額及利息。」有該民事補充理由狀
    一份在卷可稽（見原法院訴字卷(十三)第86頁）；故原法院因此
    依法核定抗告人請求給付工程款事件之訴訟標的價額為十三
    億八千九百七十七萬四千三百二十七元，並據以認定應徵收
    第一審之裁判費一千零三十九萬四千五百四十八元，經扣除
    已預繳之裁判費三萬一千六百二十九元，尚不足一千零三十
    六萬二千九百十九元，而裁定命抗告人於限期內補繳，惟經
    抗告人於九十九年九月一日收受裁定後，迄未補繳，有送達
    證書及原審法院民事科查詢簡答表一紙附卷可稽（見原法院
    訴字卷(十五)第67至73頁）。惟查抗告人於追加上揭備位聲明之
    後，固未於命補繳期間內遵期補繳訴訟費，且原法院因而裁
    定駁回抗告人所提之訴（包括原有先位聲明之訴及追加之訴
    ）；惟原法院未慮及抗告人就原備位聲明中有關最小利益金
    額三百十六萬二千六百八十九元部分之訴（即請求計算工程
    款等）部分，已先經其連同先位聲明核定本件訴訟標的之價
    額，並命抗告人繳交訴訟費完畢，亦即此部分已符合起訴之
    法定程式；乃原法院未遑詳查竟將此合法部分之訴訟，亦予
    以駁回，於法尚有未合。
  (四)況按民事訴訟法第二百四十四條第一項第三款（即應受判決
    事項）之聲明，於請求金錢賠償損害之訴，原告得在第一項
    第二款之原因事實範圍內，僅表明其全部請求之最低金額，
    而於第一審言詞辯論終結前補充其聲明。其未補充者，審判
    長應告以得為補充，同法第二百四十四條第四項定有明文；
    究其立法理由乃在於損害賠償之訴，由於涉及損害原因、過
    失比例、損害範圍等之認定，常須經專業鑑定以及法院之斟
    酌裁量，始能定其數額。爰增訂第四項，如原告未於第一審
    言詞辯論終結前補充其聲明，法院應依其表明之最低金額而
    為裁判。據此，本件抗告人於原法院審理時表明其全部請求
    之最低金額為三百十六萬二千六百八十九元，嗣原法院就該
    部分連同先位聲明，以上揭數額為本件訴訟標的之價額，據
    以核算第一審裁判費，且抗告人並已補繳該不足部分之裁判
    費，已如前述。則揆諸上揭立法理由，如原告（即本件抗告
    人）未於第一審言詞辯論終結前補充其聲明，法院仍應依其
    表明之最低金額而為裁判；質言之，尚不可因抗告人未於第
    一審言詞辯論終結前補充其聲明，或雖已補充其聲明而未繳
    足該部分之裁判費，即遽認原已表明全部請求之最低金額並
    繳足裁判費之部分亦屬不合法。否則將有失設立該制度以緩
    和原告表明請求之責任，並減輕其就損害具體數額舉證責任
    之立法原意。
  (五)至抗告人於原法院所擬追加之備位之訴，與所謂以一訴附帶
    請求損害賠償之意義，顯不相同，抗告人主張其與先位之訴
    間有主從、依附或牽連關係，而有民事訴訟法第七十七條之
    二第二項以一訴附帶請求規定之適用，故備位聲明應不併算
    其價額云云，於法尚有誤解，且經本院前審於九十九年十月
    二十九日以九十九年度重抗字第五八號裁定駁回，並經最高
    法院駁回再抗告確定在案（見本院前審卷第63至64頁，本院
    卷第10至11頁）。是抗告人此部分之主張於法尚有誤會，自
    不能採為有利於其之認定。
四、綜上所述，原裁定未詳為推求，就抗告人於備位聲明中有關
    請求計算系爭工程之租金、使用費、工程材料費用與再抗告
    人交付之現場機具、材料數量（即 3,162,689元）部分，以
    未於命補繳期間內遵期補繳訴訟費為由，駁回抗告人此部分
    之訴及假執行之聲請，所持法律上之見解，於法尚有未合。
    抗告人就此部分抗告意旨指摘原裁定不當，聲明予以廢棄，
    為有理由。爰由本院將原裁定關於此部分予以廢棄，並發回
    原法院另為適當之處理。
五、據上論結，本件抗告有理由，依民事訴訟法第四百九十二條
    ，裁定如主文。
中    華    民    國  100    年     5    月     12    日
                  民事第三庭    審判長法  官   黃崑宗
                                      法  官   王浦傑
                                      法  官   張世展
上為正本係照原本作成。
本裁定除以適用法規顯有錯誤為理由外，不得再抗告。如提出再
抗告，應於收受送達後10日內委任律師為代理人向本院提出再抗
告狀（須附繕本）。
中    華    民    國   100    年    5     月    12    日
                                      書記官   吳秋賢
【附註】
民事訴訟法第495條之1第2項準用同法第466條之1第1、2項規定
：
(1)對於第二審判決上訴，上訴人應委任律師為訴訟代理人。但上
  訴人或其法定代理人具有律師資格者，不在此限。
(2)上訴人之配偶、三親等內之血親、二親等內之姻親，或上訴
    人為法人、中央或地方機關時，其所屬專任人員具有律師資
    格並經法院認為適當者，亦得為第三審訴訟代理人。
民事訴訟法第466條之2第1項：
上訴人無資力委任訴訟代理人者，得依訴訟救助之規定，聲請第
三審法院為之選任律師為其訴訟代理人。